【裁判字號】    98,財管,7
【裁判日期】    980323
【裁判案由】    指定財產管理人
【裁判全文】
臺灣桃園地方法院民事裁定               98年度財管字第7號
聲  請  人  乙○○
被繼承人    丁○○○（亡）
關  係  人  財政部國有財產局台灣北區辦事處桃園分處
法定代理人  甲○○
上列聲請人聲請選任被繼承人丁○○○之遺產管理人事件，本院
裁定如下：
    主    文
選任財政部國有財產局臺灣北區辦事處桃園分處為被繼承人丁○
○○（女、民國○○年○月○○○日生、身分證統一編號：Ｚ000
000000、生前最後住所：桃園縣中壢市○○里○○鄰○○路104 巷
34號）之遺產管理人。
准對被繼承人丁○○○之大陸地區以外之繼承人為承認繼承之公
示催告。
聲請人應於收受本裁定之日起貳拾日內，將本裁定登載於公報、
新聞紙或其他相類之傳播工具。
如有被繼承人丁○○○之大陸地區以外之繼承人，應自本公示催
告最後登載公報、新聞紙或其他相類之傳播工具之日起壹年內向
本院陳報承認繼承，如不於公示期限內申報承認繼承時，被繼承
人丁○○○之遺產於大陸地區之繼承人依法繼承、清償債權並交
付遺贈物後有賸餘者歸屬國庫。
聲請程序費用由被繼承人丁○○○之遺產負擔。
    理    由
一、本件聲請意旨略以：聲請人與被繼承人丁○○○之配偶劉永
    福，目前均為坐落桃園縣中壢市○○段196 地號及同段197
    地號土地（下稱系爭土地）之共有人，劉永福於民國88年7
    月14日死亡，故劉永福所遺之系爭土地依法應由被繼承人丁
    ○○○及劉永福之子女丙○○、劉世彬、劉秋妹、劉美妹、
    劉瑞玉、劉瑞香及劉瑞琴共同繼承，惟被繼承人丁○○○嗣
    於91年12月27日死亡，因其與劉永福結婚時，並未同時收養
    劉永福之子女為養子女，故劉永福之子女對於被繼承人丁○
    ○○繼承自劉永福之遺產均無繼承權。又被繼承人丁○○○
    之父母、祖父母及兄弟姊妹等人，除有1 人查無相關戶籍資
    料外，其餘之人均早於被繼承人丁○○○之前死亡，故依先
    存戶政資料，未發現被繼承人丁○○○有任何法定繼承人存
    在，且被繼承人丁○○○繼承系爭土地之權利，迄今亦未見
    有任何繼承人主張繼承。而聲請人擬對系爭土地提起分割共
    有物訴訟，惟登記為劉永福之應有部分，若未對被繼承人丁
    ○○○繼承之部分指定遺產管理人，將導致分割共有物訴訟
    當事人不適格之違法，聲請人自屬利害關係人，為此依民法
    第1178條第2 項規定，聲請本院准予裁定選任財政部國有財
    產局臺灣北區辦事處桃園分處（下稱國財局桃園分處）為被
    繼承人丁○○○之遺產管理人等語。
二、按先順序繼承人均拋棄其繼承權時，由次順序之繼承人繼承
    ，其次順序繼承人有無不明或第四順序之繼承人均拋棄其繼
    承權者，準用關於無人承認繼承之規定，為民法第1176條第
    6 項所明定。又繼承開始時，繼承人有無不明，而無親屬會
    議，或親屬會議未於民法第1177條所定1 個月內選定遺產管
    理人時，利害關係人得聲請法院選任遺產管理人，並由法院
    依前項規定為公示催告。同法第1178條第2 項前段亦有明文
    。而民法第1177條所謂繼承開始時繼承人有無不明，係指戶
    籍簿上無可知之法定繼承人或雖有之而皆為繼承之拋棄而言
    （最高法院88年度台上字第3185號判決參照）。
三、經查聲請人主張之事實，且被繼承人丁○○○之父謝溪水（
    56年3 月11日亡）、母李仍妹（大正14年11月15日亡，即14
    年11月15日亡）、祖父母及兄弟姊妹謝清景（大正5 年10月
    29日亡，即5 年10月29日）、謝清奇（82年6 月28日亡）、
    謝清風（86年10月23日亡）、吳清秀（44年6 月23日亡）、
    謝清全（91年4 月23日亡）、邱謝犁妹（71年3 月18日亡）
    、康李謹妹（70年11月29日亡）、陳謝玉妹（66年1 月18日
    亡）、葉謝阿金（86年8 月5 日亡）均早於被繼承人丁○○
    ○之前死亡等情，業據聲請人提出土地登記謄本2 件、劉永
    福繼承系統表、財政部臺灣省北區國稅局遺產稅逾核課期間
    案件同意移轉證明書、桃園縣中壢市戶政事務所桃中戶字第
    0980000709號函、桃園縣大園鄉戶政事務所桃大戶字第0980
    000258號函各1 件、戶籍謄本20件為證，自堪信為真實，是
    聲請人自屬利害關係人。又被繼承人丁○○○早於91年12月
    27日死亡，顯逾民法第1177條所定1 個月期間，仍無親屬會
    議選任之遺產管理人向本院陳明或向聲請人為處理遺產之表
    示，可認被繼承人丁○○○無親屬會議召集之事實為真，堪
    認被繼承人丁○○○所遺財產現確處於無人管領之狀態，有
    為其遺產選任遺產管理人之必要。從而聲請人之聲請合於前
    揭法條規定，應予准許。本院審酌被繼承人丁○○○並未立
    遺囑處分其遺產或指定遺產管理人，其配偶劉永福亦無負債
    遺留給被繼承人丁○○○乙節，業據證人即劉永福之子丙○
    ○到庭結證在卷（見本院98年3 月17日訊問筆錄），可知被
    繼承人丁○○○之遺產依目前所知應大於其負債，依民法第
    1185條規定，被繼承人丁○○○之遺產如經依公示催告程序
    公告繼承人承認繼承之期限屆滿，無人承認繼承時，其遺產
    於清償債務及交付遺贈後，如有賸餘均歸屬國庫；再參以財
    政部國有財產局基於業務執掌之優勢，對於訴訟雖非專業，
    惟其僅需配合法院發見實體之真實即可，並可詢問被繼承人
    丁○○○之繼子女即丙○○等人提供資料，尚無不能盡其攻
    擊防禦能事之處，是為利於管理及處理被繼承人丁○○○後
    續賸餘遺產問題，爰依聲請選任國財局桃園分處為被繼承人
    丁○○○之遺產管理人，並依法為公示催告。
四、依非訟事件法第157 條，裁定如主文。
中    華    民    國    98    年    3     月    23    日
                  家事法庭法  官  林雯娟
以上正本係照原本作成。
如對本裁定抗告須於裁定送達後10日內向本院提出抗告狀，並應
繳納抗告費新台幣1,000 元。
中    華    民    國    98    年    3     月    23    日
                          書記官  楊慧伶


司法院資訊處製作；財團法人民間司法改革基金會備份。
